臺灣高等法院臺中分院刑事判決　　　　　　　　　　九十年度上訴字第二一五八號
　　上　訴　人
　　即　被　告　庚○○
　　選任辯護人　林春榮
　　上　訴　人
　　即　被　告　甲○○
　　選任辯護人　張奕群
　　上　訴　人
　　即　被　告　乙○○
　　　　　　　　己○○
　　　　　　　　丙○○
　　　　　　　　丁○○
　　右四人共同
　　選任辯護人　陳世煌
　　　　　　　　劉嘉堯
　　右一人
　　選任辯護人　陳修義
右上訴人等因違反水土保持法等案件，不服臺灣彰化地方法院八十七年度上訴字第二
一五八號中華民國九十年六月二十七日第一審判決（起訴案號：臺灣彰化地方法院檢
察署八十六年度偵字第六六六三號、八十七年度偵字第七四九四號），提起上訴，本
院判決如左：
      主  文
原判決撤銷。
甲○○、乙○○共同違反採取土石，其水土保持義務人應先擬具水土保持計畫，送主
管機關核定之規定，而未先擬具水土保持計畫，致生水土流失，各處有期徒刑壹年。
己○○、丙○○共同違反採取土石，其水土保持義務人應先擬具水土保持計畫，送主
管機關核定之規定，而未先擬具水土保持計畫，致生水土流失，各處有期徒刑柒月。
均緩刑貳年。
庚○○、丁○○均無罪。
      事  實
一、乙○○自民國八十四年八月八日出任泰保砂石股份有限公司（下簡稱泰保砂石公
    司）董事長，甲○○為董事，二人實際共同負責經營該公司一切業務。渠等為使
    泰保砂石公司能有充足之砂石來源，乃於八十六年五、六月間，在彰化縣花壇鄉
    某處，相互謀議基於共同犯意之聯絡，推由甲○○出面與不知情之丁○○接洽，
    就沈某向他人買受之坐落彰化縣花壇鄉○○○段灣子口小段第九四之九、九四之
    二三、九四之七一、九四之七五、九四之七六、九四之七七地號山坡保育區六筆
    共有土地應有部分租賃事宜，嗣於八十六年六月一日，在彰化縣花壇鄉林文惠代
    書處以乙○○為承租人名義訂立承租契約，承租上開土地挖採砂石販賣牟利。乙○○因承租上開土地而為該土地使用人即水土保持法所定之水土保持義務人，其
    明知於山坡地為採取土石之開發行為，應先擬具水土保持計畫，送請主管機關即
    彰化縣政府核定後，始得採取開發，詎其未擬具水土保持計畫，即於八十六年七
    月二十六日、二十七日，先自行單獨、接續於二十八日雇請知情之己○○、丙○○分別駕駛挖土機、砂石車在前開六筆山坡地中之九四之七七號山坡地如附圖所
示Ａ部分開挖採取土石（面積０．六九一八公頃），使該開挖部分之土地角度超
    過土壤安息角，原有固定地表鬆動裸露，破壞原本地表水源涵養功能，若遇豪雨
    則泥沙土石必大量流失，顯然已致生水土流失，迨於同日十八時許，為警當場查
    獲，並扣有挖土機一部、砂石車三部（嗣均發還個別使用人保管）。
二、案經彰化縣警察局移送臺灣彰化地方法院檢察署檢察官自動檢舉偵查起訴。
      理  由
壹、甲○○、乙○○、己○○、丙○○部分及庚○○被訴洗錢、違反稅捐稽徵法、故
    買贓物部分：
一、訊據上訴人即被告甲○○、乙○○、己○○、丙○○等人均矢口認涉有前揭違反
    山坡地保育利用條例及水土保持法之犯行。被告甲○○辯稱：與被告丁○○簽訂
    花壇鄉○○○段灣子口小段第九四之七七號山坡地租約開採砂石者係被告乙○○
    ，純屬乙○○個人行為，伊並不知情云云；被告乙○○辯稱：其固於前開時、地
    與被告丁○○訂立開挖契約，但此係其自已私人欲種植水果之行為，與泰保砂石
    公司無涉，伊僱用己○○、丙○○係在現場整地，挖高地土石填補低窪地，並非
    挖取砂石販賣，且伊開挖之前，即有他人挖取砂石而成高低不平地貌，故伊係屬
    無辜云云；被告丙○○、己○○則辯稱：其二人係受雇至該處載運砂石，並不知
    道該處採取砂石是違法，故其二人實在無辜云云。
二、惟查：（一）被告乙○○係泰保砂石公司之董事長，該公司之所有事務係由其與
    被告甲○○二人共同負責處理經營等情，為被告乙○○、甲○○所自承，從而被
    告就關係砂石公司命脈之砂石取得，其等二人勢必實際謀議決策之自不待言。復
    據被告乙○○在警訊中，問以你於何時開採該地號山坡地？其坦承「於今（八十
    六）年七月二十六日開始開採。」（警卷第二頁）。又於原審訊以（八十六年七
    月二十八日十八時許，你僱用己○○、丙○○駕駛挖土機一部及砂石車三部，在
    向丁○○承租之彰化縣花壇鄉○○○段灣子口小段第九十四之七七號山坡地上，
    擅自挖取土石，經警當場查獲？）時，坦承「是，我們一人開一部車，挖土機向
    林尚左借來」（見原審卷一第五八頁反面）；又訊以（在那挖幾天？），其答稱
    「我於八十六年七月二十六日就在那（挖砂石）」（原審卷一第八一頁）；再質
    問以（你被查到時新挖之範圍多少？），其自白稱「僅有一點點。」（原審卷二
    第一五一頁）等情明確。復依被告甲○○在原審供稱：（問：八十七年七月二十
    八日在向沈富源承租之彰化縣花壇鄉○○○段灣子口小段第九十四之七七號山坡
    地上，擅自挖取土石為警查獲，並扣得砂石車三部及挖土機一部？）其答稱「乙○○去挖的，與己○○、丙○○（一起挖的）」；（問：這砂石車三部及挖土機
    一部何人所有？）據其供稱「砂石車是他們三人的，一人一部。」（原審卷一第
    三五頁）等語。核其二人供述之情節相符，堪認為真實可採。再查被告丙○○在
    警訊時，問其你載運土石欲載往何處？其答稱「乙○○尚未指示載往何方，只指
    示盛滿後我跟他車子走」（見警卷第五頁反面）。其於原審問以被查獲當時，你
    所駕駛的車是否已載好砂石？其亦答稱「是，載往何處是乙○○指引」。設若渠
    等挖採砂石係在填補整地，則乙○○理當指示司機將挖取之土石傾倒在現場之低
    窪地即可，豈有指示司機跟隨其車行走之理？是被告乙○○所辯其雇車挖取砂石
    係在整地而非販賣云云，殊難採信。被告己○○在警訊中供稱我是要載往該地段
    較低的地方填土，要種植果樹用等情，並非實在，亦不足採信。而被告乙○○係
    泰保砂石公司之董事長，並兼駕駛挖土機及砂石車，其經營泰保砂石公司業務已
    甚忙碌，焉有餘暇租地種植水果？況其所租上開六筆山坡地，除其中九四之七七
    地號如附圖所示Ａ部分係本件相關被告新開挖外，其餘大部分則為先前他人所大
    量濫採挖取土石者，致其地勢崎嶇不平、落差甚大，業經本院調出台灣彰化地方
    法院檢察署八十三年度偵字第八０六四號、八十五年度偵字第五三二五號林秀綢
    違反水土保持法等案全卷，當庭勘驗查閱卷附照片甚明。若將其用為種植果樹，
    必須先為整地並做水土保持措施，其工程至為浩繁且經費龐大，乙○○與丁○○
    訂約承租該凹凸不平之土地，謂其用以開發種植果樹，殊不合算，尤其乙○○乃
    經營砂石業者，焉有不知之理？故其辯稱該地係其個人承租用以種植果樹，與泰
    保公司及被告甲○○無關等語，顯係卸責之詞，諉不足採。（二）次查被告甲○○經原審清楚明確訊以「是否又與丁○○就花壇鄉○○○段灣子口小段第九四之
    七七地號共六筆山坡地簽立開採契約？據其供承「是，準備開採砂石，合約我與
    沈富源簽立的」（見原審卷一第三四頁）等語，雖本件被告等新挖砂石之土地連
    同其他共六筆之土地係由乙○○與沈富源簽訂租賃契約，與上開甲○○所述契約
    為其與沈富源簽立有異，然甲○○既經原審法院明白就地段及第九四之七七地號
共六筆山坡地訊問其是否與沈富源簽立開採契約，其亦肯定答稱：「是，準備開
    採砂石」，足見涉案土地係經由甲○○與沈富源談妥後，再由泰保砂石公司董事
    長乙○○與沈某簽訂契約至為灼然，由此可見甲○○確有參與本件犯行要屬無疑
    。上開甲○○所供該契約為其與沈富源簽訂云云，顯係出於語誤，並不影響本案
    事證之認定。再者，現場經警查扣之物有挖土機一輛、砂石車三輛，數目、規模
    不可謂為不大，絕非被告乙○○私人之行為所能達成，凡此益徵上開挖取砂石行
    為確係泰保砂石公司所為。另被告己○○、丙○○二人皆在當地駕駛大貨車載運
    砂石多年，為其二人所供明，渠等受雇在該山坡地載運砂石，跟隨乙○○之大貨
    車行駛，而山坡地受開挖面積達０．六九一八公頃，況其地勢高低相差甚大，有
    現場照片可憑，常人皆知其挖採砂石係運送他處，顯非在現場整地，否則何須動
    用三部大貨車？是其二人難謂有不知係非法開挖山坡地以取土石之理。（三）本
    件山坡地係屬水土保持法第三條第三款所定之山坡地，業經臺灣省政府於六十九
    年二月六日以六九府農山字第一二０一六六號，依山坡地保育利用條例第三條規
    定劃定公告在案，有該公告附卷可稽（見原審卷），其劃定公告事項，並經臺灣
    省政府於八十五年三月六日以八五府農水字第一二三一四號公告，沿用為水土保
    持法所稱之山坡地，亦有該公告在卷可憑，亦經彰化縣政府於九十年四月十七日
    以九０彰府農保字第０六八０八０號函釋明確（見原審卷四第二五一頁）。故於
    其上為採取土石行為，當應先擬具水土保持計畫，送請主管機關即彰化縣政府核
    定，始得採取開發，其等未擬具水土保持計畫即予開挖，自屬不法。（四）前揭
    山坡地以前固遭他人開挖，惟本件所新開挖第九四之七七號土地部分Ａ面積為０
    ．六九一八公頃（實測之面積），平均五至六公尺深，最高落差二十餘公尺，狀
    如狹谷、峭壁，其地表鬆動裸露，若遇豪雨必有水土流失之情形，有現場照片及
    彰化縣政府所具「乙○○等人違反水土保持法案件補充資料一份附卷可佐。另據
    證人即彰化縣政府農業局人員江世賢亦在原審證稱：「（新開挖之面積）約一公
    頃（經實測為０˙六九一八公頃），係依當時觀察情形目測。平均五、六公尺深
    ，最高落差二十餘公尺。」（原審卷二第一九九頁反面）「八十二年就任職於該
    單位（指彰化縣政府農業局水土保持課），所以我們常去看，又八十五年五月二
    十四日曾移送警局去辦（指另件林秀綢違反水土保持法案），所以之後我們都會
    再去看有無人新開挖」。「開挖面積有比（八十五年五月二十四日之前）較大」
    （原審卷二第二００頁反面），其翔實證稱本件挖取土石範圍比以前較大而不同
    ，本件係屬新挖等語，足見被告以前揭土地以前即遭他人開挖而非其所挖等語置
    辯，係屬卸責之詞，諉無可採。又本件上開挖取面積及位置亦經彰化縣政府派彰
    化縣彰化地政事務所派員會同勘驗屬實，製有複丈成果圖附卷可憑。復有泰保砂
    石公司自八十六年七月二十六日至同年月二十八日，由乙○○所運送砂石之運輸
    日報表六張扣案可證（附於警卷）。又被告等挖取土石之處高低不平，落差甚大
    ，平均五、六公尺深，最高落差二十餘公尺等事實，業經證人即彰化縣政府水土
    保持課職員江世賢供證明確如上所述，且地表裸露，全無草木被覆涵養水分，落
    差坡度甚為陡峭，顯已超過土壤安息角，亦有卷復照片多張可稽，其若遇下雨勢
    必造成水土流失自不待言。從而被告聲請鑑定本件有無致生水土流失一節，本院
    認無送鑑定之必要。是綜上所述，顯見被告甲○○、乙○○、己○○、丙○○所
    辯與事實不符，無非圖卸刑責之詞，均不可採信。本件事證明確，被告甲○○、
    乙○○、己○○、丙○○等人之犯行，洵堪認定。
三、查被告乙○○為前開山坡地之承租人即使用人，而為水土保持法所定之水土保持
    義務人，於該山坡地為採取土石之開發行為，未先擬具水土保持計畫，係違反水
    土保持法第十二條第一項之規定，其因而致生水土流失，所為係犯同法第三十三
    條第三項前段之罪（按公訴人認係犯水土保持法第三十二條第一項之罪，查該條
    文所適用者乃係無權使用者擅自為濫墾等行為，致水土流失。此與本件情形有別
    ，故起訴法條有誤，應予變更，又本件乃係未擬具水土保持計畫申請主管機關核
    准，竟為採取土石行為而致水土流失，其先後多次挖取砂石屬接續行為，故無連
    續犯之情形，公訴人指係連續犯，實有未洽）。被告甲○○、己○○、丙○○雖
    非水土保持法第四條之水土保持義務人，然因與被告乙○○有犯意聯絡及行為分
    擔，依刑法第三十一條第一項之規定，均以共同正犯論；次按被告甲○○、乙○○、己○○、丙○○行為後，山坡地保育利用條例業於八十七年一月七日修正公
    布，並自同年一月九日起生效．依修正後山坡地保育利用條例第三十五條第一項
    第一款及第三項前段之規定，就本件被告等人所犯之罪之法定刑係六月以上五年
    以下有期徒刑，得併科新臺幣六十萬元以下罰金，而修正前山坡地保育利用條例
    第三十五條第一項第四款、第三項之規定，就本件被告等所犯之罪之法定刑係六
    月以上五年以下有期徒刑，得併科五萬元以下罰金，於比較新舊法後，依刑法第
    二條第一項但書規定，本件自應適用最有利於行為人之舊法。是核被告甲○○、
    乙○○、己○○、丙○○所為，其違反山坡地保育利用條例第三十五條第一項第
    四款之規定，致生公共危險，均係犯同法第三十五條第三項之罪（公訴人於此又
    誤載為犯該條第一項第一、三款，併予敘明）。被告甲○○、乙○○、己○○、
    丙○○對此亦有犯意之聯絡及行為之分擔，為共同正犯。又被告甲○○、乙○○
    、己○○、丙○○等人係一行為而觸犯上開二罪名，為想像競合犯，應依法從一
    重之水土保持法第三十三條第三項前段之罪處斷。原審依法論科，本非無見，惟
    前開被告等非法挖取土石之面積為０˙六九一八公頃如前所述，原判決認為一˙
    二六二一公頃尚有違誤；又被告庚○○、沈富源均不成立犯罪詳如後述，原審認
    其二人與上開被告等共六人共同犯罪，亦有未當。被告甲○○、乙○○、己○○
    、丙○○上訴意旨否認犯罪雖均不足取，但原判決既有上開可議之處，自屬不能
    維持，應由本院撤銷改判。爰審酌被告不思依法應擬具水土保持計畫報經主管機
    關核准即擅自採取土石販售圖利，致水土流失、嚴重破壞生態景觀及影響山坡地
    水土保護，及其犯罪所生之危害與其等之犯罪動機、犯罪後之態度等一切情狀，
    各量處如主文第二、三項所示之刑，以示懲儆。至本件扣有帳冊、支票、存摺、
    對帳單、利損表、支票存根、記事本等物，因非屬供本件犯罪所用之物，故不為
    沒收之諭知。末查被告己○○、丙○○均未曾受有期徒刑以上刑之宣告，有各該
    台灣高等法院被告全國前案紀錄表附卷可稽，姑念其受僱於人賺取工資，以維持
    家庭生計，且尚屬初犯，渠等經此次科刑教訓，當知悔過而無再犯之虞，本院因
    認其等所受宣告之刑，以暫不執行為適當，故均宣告緩刑二年，以啟自新。
四、公訴意旨另略以：被告庚○○、甲○○、乙○○經營泰保砂石公司，以被告甲○○在秀水農會之帳戶及至八十五年九月再以被告乙○○之妻蔡麗美在花壇農會灣
    雅分部所設之帳戶，供泰保砂石公司進出帳及洗錢之用按指犯洗錢防制法之罪）
    。被告甲○○於八十六年二月間僱用知情之會計李素貞（原審判決無罪未經上訴
    確定）擔任帳目及營業稅申報等工作，被告甲○○明知李素貞係八十六年二月份
    始到泰保砂石公司工作，竟指示李素貞偽造八十五年四月間起至八十六年二月份
    之不實薪資、伙食津貼及加班費等印領清冊持向李文惠所經營之大統會計事務所
    向稅務機關申報營業成本，足以生損害於稅收之公平性。被告庚○○於八十六年
    二月間與被告甲○○、乙○○、李素貞共同基於概括之犯意，明知案外人施經魁
    在彰化縣花壇鄉永春村山溝之河床上，僱用挖土機盜採之砂石，係屬贓物，竟在
    彰化縣花壇鄉三春村後厝一巷六十三號庚○○住處，由被告庚○○以泰保砂石公
    司之負責人地位，約定每車六百元之代價，每日由被告甲○○派遣被告乙○○及
    司機共五人駕駛五部砂石車，連續前往購買盜採之土石，計五十一車次總價三萬
    零六百元，由李素貞以乙○○之妻蔡麗美之帳戶簽發同額之支票交予施經魁，並
    於八十六年三月十八日在施經魁之母親名下之帳戶內兌現等情。認被告庚○○、
    甲○○、乙○○另涉犯刑法第三百四十九條第二項故買贓物罪、稅捐稽徵法第四
    十一條之罪云云。
五、經查：（一）按起訴書只須記載被告、犯罪事實即可，論罪法條雖應記載，惟並
    非起訴之絕對必要條件，本件公訴人於起訴書明確載明「以乙○○之妻蔡麗美在
    花壇農會灣雅分部所設之帳戶，供泰保砂石股份有限公司進出帳戶及洗錢之用」
    是本件公訴人所訴應含洗錢防制法第九條之犯行，是雖公訴人於證據並所犯法條
    欄內未載前開論罪法條，惟起訴書犯罪事實既有記載，應認業經起訴，本院自得
    予以審理，合先說明。次按洗錢防制法所謂「洗錢」，係指掩飾或隱匿因自已或
    他人為該法第三條所列重大犯罪所得財物或財產上利益，或收受、搬運、寄藏、
    故買或牙保他人因重大犯罪所得財物或財產上利益者而言，而本件公訴人所指被
    告所涉山坡地保育利用條例第三十五條第一項第一、三款、水土保持法第三十二
    條第一項、刑法第三百四十九條第二項、稅捐稽徵法第四十一條等罪，均非洗錢
    防制法第三條列舉之重大犯罪，是自與該法第九條之構成要件不符，自難以該罪
    論處，（二）公訴人指被告庚○○、甲○○、乙○○等涉有違反稅捐稽徵法第四
    十一條罪嫌云云，無非以李素貞於警訊中所陳其於八十六年二月間才到泰保砂石
    公司上班等語為據，惟查李素貞嗣則陳稱伊確於八十五年四月前即至泰保砂石公
    司上班及當時係被告甲○○僱佣伊等語，此核與被告甲○○所供相符，再者本院
    對照卷內泰保砂石公司八十五年四月以前之發票上字跡與其後八十六年間該公司
    所出具之發票上字跡與李素貞之運筆相同，顯係同一人所為，因此可證李素貞確
    係八十五年四月前即至該泰保砂石公司上班，本院又查無其他積極證據足以證明
    被告涉有公訴人所指違反稅捐稽徵法第四十一條之犯行，故被告並無偽造八十五
    年四月間起至八十六年一月間止不實薪資、伙食津貼及加班費等清冊，持交大統
    會計事務所轉向稅務機關為不實申報之舉，是公訴人此部分之訴追即屬有誤；再
    者被告李素貞業經原審判決無罪確定，難認被告庚○○、甲○○、乙○○等有此
    部份公訴人所指違反稅捐稽徵法之犯行。惟被告甲○○、乙○○就此部分依公訴
    意旨認與科刑部分有牽連犯之裁判上一罪關係，爰不另為無罪之諭知；被告庚○○並非泰保砂石公司幕後負責人詳如後述，自應判決無罪。（三）刑法之贓物罪
    ，原在防止因竊盜、詐欺、侵占、搶奪、強盜各罪被奪取或侵占之物，難於追及
    或回復，故其前題要件，必須犯前開各罪所得之物，始得稱為贓物。本件被告等
    向案外人施經魁所購買之砂石，縱係案外人施經魁採自彰化縣花壇鄉永春村山溝
    河床，惟案外人施經魁迄今並未有因採集彰化縣花壇鄉永春村山溝河床砂石之行
    為，受訴追、裁判被確認為前開竊盜等罪，此經原審法院調閱臺灣高等法院被告
    全國前案紀表及判決書各一份可稽（按遍查案外人施經魁前科資料，固發現其涉
    有八十七年度訴字第一０五號違反槍砲彈刀械管制條例等罪（含竊盜），經原審
    調卷審閱，查該竊盜罪係其竊取坐落彰化縣花壇鄉○○○段第一─二八號等地號
    （陳文堂等人共有）土石，與其被指採集彰化縣花壇鄉永春村山溝河床砂石之行
    為無涉），故實難遽論被告庚○○、甲○○、乙○○、李素貞購買前揭砂石之行
    為，即觸犯刑法第三百四十九條第二項之故買贓物罪嫌。是綜上所陳，要屬不能
    證明被告犯罪，被告庚○○被訴此部分，亦應為無罪之諭知；而其他被告甲○○
    、乙○○被訴之此部份犯行，公訴人認此與前開有罪部分有方法、結果之牽連關
    係，故不另為無罪之諭知。
六、公訴人另於起訴書記載「甲○○於八十六年五月二十六日出面與林朝印、林森山
    分別就花壇鄉○○○段灣子口小段第九四之一二六、九四之七（尚未開發）之山
    坡地簽立開採契約，約定總價五百萬元、六百萬元，且於八十六年六月二十日交
    付林森山定金六十萬元，於八十六年六月三十日支付林朝印訂金五十萬元。又於
    八十六年七月七日與梁徽彬就花壇鄉○○○段灣子口小段第九四之二四等八筆（
    尚未開發）山坡地簽立契約，並約定總價一千五百六十四萬餘元且先支付二百萬
    元之定金」，因指被告庚○○、甲○○、乙○○涉有山坡地保育條例第三十五條
    第一項第一、三款、水土保持法第三十二條第一項等罪，惟因該等土地均尚未開
    發，其僅簽訂契約，並不構成犯罪，則尚難以該等罪論處。則被告甲○○、乙○○此部分，公訴人認與科刑部分有連續犯裁判上一罪關係，勿庸另為無罪之諭知
    。被告庚○○被訴此部份亦應判決無罪。
貳、庚○○被訴違反水土保持法及山坡地利用保育條例部分及沈富源部分：
一、公訴意旨略以：庚○○於八十二年七月間與陳春來等人以新台幣（下同）九百零
    五萬餘元，購買花壇鄉○○○段灣子口小段之山坡地一筆，面積０˙九七七九公
    頃，並另共同出資經營泰保砂石股份有限公司，嗣因故改組，於八十四年八月八
    日起以每月四萬元之代價支付乙○○將負責人變更為乙○○，再以乙○○、顧黃
    水花（即顧某配偶）、甲○○、曹重明、李隨清、陳春來及莊漢賓為股東，由乙○○為董事長，顧黃水花、甲○○為董事，曹重明為監察人，無償提供顧黃水花
    所有坐落彰化縣花壇鄉○○村○○路一０五之十號建築物為泰保公司之營業所，
    並將砂石場現場以每月四萬元之代價交由甲○○管理，先以甲○○在秀水鄉農會
    之帳戶及至八十五年九月起再以乙○○之妻蔡麗美在花壇鄉農會灣雅分部所設之
    帳戶，供泰保公司進出帳及洗錢之用。江前石於八十六年二月間僱用知情之會計
    李素貞擔任帳目及營業稅申報等工作，甲○○明知李素貞係八十六年二月份始到
    泰保公司工作，竟指示李素貞偽造八十五年四月間起至八十六年一月間止不實之
    薪資、伙食津貼及加班費等印領清冊持向李文惠所經營之大統會計事務所向稅務
    機關申報營業成本，足以生損害於稅收之公平性。甲○○為求砂石來源，由乙○○於八十六年六月一日出面與沈富源（綽號福源）就花壇鄉○○○段灣子口小段
    第九四之七七地號共六筆山坡地簽立開採契約，並於八十六年七月十一日以前開
    蔡麗美之帳戶內簽發七十萬八千元之支票交與沈富源兌現。甲○○於八十六年五
    月二十六日出面與林朝印、林森山分別就花壇鄉○○○段灣子口小段第九四之一
    二六、九四之七地號（尚未開發）之山坡地簽立開採契約，約定總價五百萬元、
    六百萬元，且於八十六年六月二十日交付林森山定金六十萬元，於八十六年六月
    三十日支付林朝印定金五十萬元。又於八十六年七月七日與梁徽彬就花壇鄉○○○段灣子口小段第九四之二四等八筆（尚未開發）山坡地簽立契約，並約定總價
    一千五百六十四萬餘元且先之付二百萬元之定金。庚○○雖隱身幕後，亦藉此帳
    戶提領巨額現金並另支付不法利得與江許素英（即甲○○之妻）及甲○○等人。
    庚○○於八十五年十月三十日就泰保公司所用蔡麗美之帳戶內，編號第0000
    000及0000000號支票及於八十六年九月十日就編號第0000000
    號支票為營業需要仍以背書加強票據信用後交予執票人提領。嗣於八十六年七月
    二十八日十八時許，乙○○僱用知情之己○○、丙○○駕駛挖土機一部及砂石車
    三部，在向沈富源承租之彰化縣花壇鄉○○○段灣子口小段第九四之七七號山坡
    地上，未經核定而擅自在私人之前開山坡地挖取土石，面積達一˙二六二一公頃
    ，且濫墾之角度已超過土壤安息角，顯有水土保持法施行細則第三十五條第一項
    各款之水土流失之事實。並經警方當場查獲，並扣得砂石車三部及挖土機一部。
    再經檢察官於八十六年八月六日在泰保公司彰化縣花壇鄉灣東村灣東巷三十之二
    號現場工寮搜索查獲帳冊一本、庚○○鮮花店請款單六十八張、提貨單十三本。
    再於八十六年九月十三日十一時十分許，搜索彰化縣花壇鄉○○村○○路二五二
    之二十四號甲○○住處，查獲支票四張、存摺四本、對帳單六張、利損表二十一
    張、支票存根八本及泰保公司記事簿二本。因認被告庚○○、沈富源與前開科處
    罪刑之被告等共同違反山坡地利用保育條例第三十五條第一項第一款、第三款及
    水土保持法第三十二條第一項等罪嫌。
二、按犯罪事實應依證據認定之，無證據不得推定其犯罪事實，刑事訴訟法第一百五
    十四條定有明文。又認定不利於被告之事實，須依積極證據，茍積極證據不足為
    不利於被告事實之認定時，即應為有利於被告之認定，更不必有何有利之證據，
    最高法院著有三十年上字第八一六號判例可參。訊之上訴人即被告庚○○、沈富
    源均矢口否認有前揭違反山坡地保育利用條例及水土保持法之犯行。被告庚○○
    辯稱：伊根本未參與泰保砂石公司之經營，該公司與伊無關，伊僅係該公司股東
    顧黃水花之夫，伊背書之三張支票係泰保公司要伊太太持向他人調現金週轉，伊
    應執票人要求背書加強支票信用等語。被告丁○○辯稱：伊係出租山坡地予被告
    乙○○種植果樹，而被告乙○○之違法行為又非伊得以掌握，故自不得以此入人
    於罪云云。經查泰保公司設立時及其後數次之變更登記，均無被告庚○○任該公
    司負責人或為董事、監察人或股東之記載，有該公司歷次之設立、變更登記股東
    名冊附卷可稽。本件案發時係被告乙○○任泰保公司董事長，被告甲○○為董事
    ，其二人共同經營泰保公司業務之事實，業據乙○○、甲○○供述明確。依甲○○在警訊中供稱其為泰保公司董事，更負責公司現場管理職務等情（見偵一卷第
    二二一頁）。再查被告乙○○非但登記為泰保公司負責人，並提供其妻蔡麗美帳
    戶予公司使用，復據其在偵查中供稱「主席庚○○偶爾陪他太太顧黃水花到公司
    來」（偵二卷第八一頁）；經問其「泰保砂石場的幕後是否庚○○在經營」？其
    答稱「我和甲○○二人（共同經營）」（見偵二卷第一七０頁）。證人即該公司
    會計李素貞在警訊中詢問其「庚○○是否該公司股東或實際負責人」時，其答稱
    「都不是」（同卷第一四八頁），並稱「（伊）於八十六年二月間（按正確為八
    十五年四月間），才到泰保公司上班，由甲○○先生僱用」（同卷第二六六頁）
    。復據證人即泰保公司股東曹重明、陳春來於九十年三月二十八日亦證稱：顧黃
    水花係公司股東，庚○○非實際負責人，公司事務委由乙○○、甲○○負責，（
    渠等）曾至砂石場等情。被告己○○、丙○○之砂石車亦皆由乙○○所僱用，亦
    經其二人及乙○○供明在卷。次查泰保公司採取土石所需之土地，其中涉案之租
    地契約係由被告乙○○名義與被告沈富源所訂立，亦據其二人供明，並有該契約
    在卷足憑。其餘與案外人林朝印、林森山、梁徽彬等人簽訂之租地契約，均係由
    被告甲○○與其等所訂立，非但有各該契約書在卷足稽，更經上述證人供證屬實
    （見偵一卷第二三、二０一、三六五、三六六、三七０、三七二頁；偵二卷第一
    ０五、一八一頁）。次查泰保公司自八十六年三月起，撥至庚○○所使用之00
    00000000、000000000、000000000號電話者，僅有
    三月十八日、四月十四日、五月六日、六月三日、七月十一日、八月四日各一至
    二通，此有通聯紀錄在卷可稽（見偵三卷第二二二、二二八、二三七、二四五、
    二五一、二六八頁）。其半年之間每個月僅有一日與公司通電話，且區區一通或
    二通，此與公司負責人經營公司業務，與公司電話聯絡次數頻繁之情形大異其趣
    。若謂庚○○為泰保公司實際負責人，殊無未曾予人簽訂任何契約、公司僱用會
    計亦未由其決定，甚至從八十六年三月至八月間，公司打電話至其處者竟每月僅
    一或二次，六個月僅計八次者，且僅偶爾陪其任公司董事之太太至公司之理。由
    上開事證顯示，被告庚○○並非泰保公司之負責人或股東，且未幕後負責或參與
    公司營運，更不能證明其有參與本案之犯行。
三、復查被告庚○○之妻顧黃水花固有提供其所有之坐落彰化縣花壇鄉○○村○○路
    一０五之十號建築物為泰保公司登記之營業處所，惟顧黃水花於八十二年二月八
    日即為泰保公司股東，但當時公司負責人為黃石松，嗣於八十四年五月十一日始
    向主管機關申請將營業所改設彰化縣花壇鄉○○村○○路一０五之十號，此有該
    公司營利事業登記資料在卷可稽（見偵一卷第三九一頁以下）。又依乙○○於九
    十一年一月十八日在本院調查時供稱：「公司人員沒有在那裡（指花壇鄉○○村
    ○○路一０五之十號）上班，他們都在砂石場工作：：公司設在該處只是為了申
    請設立用」，「我們上班的地點是在砂石場」等語。而警方於八十六年八月六日
    持檢察官核發之搜索票，至上開花壇鄉○○村○○路一０五之十號搜索，並未搜
    獲任何物品，而查扣之帳冊等物則係在該公司實際營業處所花壇鄉灣東村灣東巷
    三十之二號搜獲，此有搜索扣押物品證明附卷可稽（偵一卷第一三六、一四０頁
    ），可見顧黃水花提供其所有上開房屋為泰保公司營業所，屬單純登記之用。顧
    黃水花既為該公司董事，其與公司利害相共，因而提供上開房屋作為公司登記營
    業處所，並不違情理。又其為上開房屋所有權人，依法本得自由使用、處分其所
    有物，此舉自無須經被告庚○○之同意，殊難以此遽認庚○○有經營泰保砂石場
    之行為。
四、次查蔡麗美名義簽發之花壇鄉農會信用部，第二七九一０五、二七九一三八、三
    六０五七五號三張支票，雖有庚○○之背書，惟其係顧黃水花為泰保公司調借現
    金週轉，要庚○○背書以增信用之事實，業經顧黃水花及執票人林福連在本院九
    十一年十月十八日調查時供證屬實。並據被告甲○○於八十七年八月四日在偵查
    中供明（偵二卷第二０三頁）其並於八十八年九月二日在原審供稱：「我有拿給
    顧黃水花去調現，共有四張，係借錢」，「均係借錢，叫黃水花去借錢」，又於
    原審八十八年十一月二十四日審理時再稱：「這是要給勝共公司之土材錢，所以
    要開票向顧黃水花調現」，「（到期日十月三十日，金額十一萬四千四百元之支
    票是做何用途？）是要給顧再調（指案外人）」，「票期八十六年九月十日，金
    額一百萬元之支票做何用途？）這張票也是要調現，當時拜託顧黃水花調現」等
    語。上開供詞互核一致，並無任何矛盾。且顧黃水花係泰保公司董事，其為該公
    司調借現金週轉，乃合乎情理之事。又其為庚○○之配偶，庚○○又係花壇鄉民
    代表會主席及花壇鄉農會理事長，在地方上必頗具聲望，要求其背書用以增強支
    票信用，揆之社會經驗法則並不違情理。而此三張支票發票日分別為依上述票號
    次序前二張均為八十五年十月三十日，後一張則為八十六年九月十日，有各該支
    票影本附卷足憑（原審卷二第二五三頁以下）。其間相隔幾近一年，可見其並非
    經常為其背書，茍被告庚○○為泰保公司實際負責人，理應經常參與公司業務之
    營運，且負責一切事務之決定，該公司客戶或與該公司財務往來之人收受其公司
    支票，勢必要求頗負盛名之庚○○背書以增加保障，從而庚○○為該公司使用之
    支票背書次數必甚為頻繁，時間亦必相當接近，其所背書之支票數量應當甚多而
    不止三張始合常理，殊無長達多年僅背書區區三張支票且前後兩次背書相隔幾近
    一年之理。若憑此遽認被告庚○○為泰保公司實際負責人而有本案之犯行，實有
    違論理法則，故此不足資為被告庚○○犯罪之證據。
五、再查警方在泰保公司砂石場查獲之鮮花店請款單六十八張，實為被告甲○○替鮮
    花店老闆李登淵促銷始以庚○○名義訂送花圈之事實，業經甲○○供明，並據證
    人即鮮花店老闆李登淵證實。甲○○在警訊中供稱：「（為何在泰保砂石曾查到
    庚○○的名義送花的單據？）花店叫我幫他推銷」（偵二卷第一七二頁反面）；
    又稱：「：：至於我抽屜內六十八張花壇鮮花店請款帳單，是我購買花壇鮮花店
    內之花圈送給婚喪喜慶朋友慶賀或致哀悼之意，事後花壇鮮花店據此向我請款之
    用。」（偵一卷第一四四頁反面、第一四五頁），「：：鮮花店帳單皆是以花壇
    鄉民代表會主席庚○○名義送出的，事後花壇鮮花店再來以此單向我請款，而我
    皆以自己金錢付給。」（同上卷第一四五頁反面、第一四六頁），「（：：：是
    否庚○○委託你執行此工作？）庚○○沒有委託我做這些工作，是我自願。」，
    「我主要是替花壇鮮花店促銷」（同上卷第一四六頁）等語。其於原審八十八年
    八月十二日應訊時亦稱：「（送花圈）打知名度，做人情」（原審卷二第三三頁
    反面）。其又於本院九十一年三月八日調查時供稱：「我與庚○○是結拜兄弟，
    這些收據都是放在公司我辦公桌的抽屜理，因我另有一個愛心會的朋友（指李登
    淵）在做花圈、花籃之生意，他要我捧他的場，又因庚○○他當代表會主席，交
    際很多，我為了捧愛心會朋友的場，我會以庚○○之名義送花圈、花籃，所以收
    據都會送到我那裡。這些也都由我支付，這些事我事後會告知庚○○」，「（是
    在何處搜得收據？）於花壇鄉灣東村灣東巷三十之二號泰保砂石場之工寮裡搜得
    」等情。又據證人李登淵在警訊中證稱：「甲○○先生據我所知是代表會主席庚○○好友，當初這六十八份花圈、花籃都是甲○○先生所訂，要求送達，並要求
    以代表會主席庚○○名義為致贈人」，「甲○○在民國八十一、八十二年擔任該
    慈善會（或稱愛心會）會長，當時我也是該會理事，所以大家互有熟識，於去年
    ，我要求甲○○先生多捧場我花店生意，所以從今年起，江先生便陸續有時以他
    或代表會主席庚○○名義送花圈、花籃，花圈花籃所花費用均向甲○○收取。」
    （見偵一卷第一九六頁反面）。其二人所供情節一致，再查泰保公司會計李素真
    證稱：「（鮮花店來請款你有無付過帳？）沒有，此不關公司的帳，我不曉得」
    （原審卷四第三頁反面）等語。又被告庚○○同時擔任花壇鄉民代表會主席及花
    壇鄉農會理事長，凡鄉民因婚喪喜慶而發喜帖或訃聞予被告，需贈送花圈、花籃
    者，均得由農會或代表會以農村救助費或主席特別費支付，此為被告庚○○所供
    明，並有被告提出之農會支出簽呈及所附鮮花店收據、代表會支出傳票在卷可稽
    ，益證渠等所供為真實可採，堪認扣案之六十八張鮮花店請款單確係甲○○個人
    為捧場其朋友李登淵經營之花店以利促銷，而以身為花壇鄉民代表會主席庚○○
    名義訂送，並非庚○○所訂贈者。故此鮮花店請款單亦不足採為被告庚○○犯罪
    之證據。
六、另案外人施華芬雖於另案供稱庚○○係泰保砂石公司之幕後負責人云云。惟查花
    壇鄉永春村於八十六年四月二十三日召開村民大會，庚○○以代表會主席身分列
    席，會中曾討論「長春溪被人浚渫挖取溪床砂石過深，致堤岸基礎裸露，且堤岸
    被挖破未修復，請公所辦理」案，庚○○於八十六年五月十六日在代表會中提出
    質詢「永春村村民大會你有參加媽？公所課長有幾人參加？」，「那些村民說的
    你有聽到吧，他們說，長春溪是誰挖的？為何挖了後沒有復原？中溪巷挖了很深
    沒復原是誰挖的？你有查報嗎？」，此有會議紀錄及質詢紀錄影本附卷可按。庚○○為上開質詢後竟遭施華芬恐嚇，施華芬因而經台灣彰化地方法院檢察署檢察
    官於八十六年八月二十一日，以八十六年度偵字第六五一三號恐嚇案提起公訴，
    並經台灣彰化地方法院判處拘役十日，經上訴本院被駁回上訴確定，有各該起訴
    書及判決書等影本附卷足憑。從而證人施華芬與被告庚○○既有怨隙，其所證難
    免挾怨報復，自難採信。
七、再查庚○○固曾非法僱用外勞而涉犯違反就業服務法，經台灣彰化地方法院以八
    十九年度易字第二二五號判刑確定，惟該案被告係僱用外勞在花壇鄉灣雅村秀水
    巷十六號工作，有該判決影本在卷可考。其與泰保公司登記所在地花壇鄉○○村
    ○○路一０五之十號及實際營運處所同鄉灣東村灣東巷三十之二號均有不同。又
    其違反就業服務法之犯罪時間係八十八年四月七日起至同年五月初止，而本案之
    發生在八十六年七月間，二者顯不相同，足見其違反就業服務法與本案毫無關聯
    ，不能採為被告庚○○不利之證據而推論其有犯本案之罪。
八、又泰保公司八十三年二月二十五日製作之記事簿，其內雖有二處記載「庚○○」
    三字，為被告庚○○堅稱其毫不知情。復依泰保公司共同負責人甲○○、乙○○
    均稱不知記事簿何人所製作，亦不知其意義如何。本院查該記事簿上二處之「庚○○」三字係用打字，而非被告親自所為簽署，其距本件案發相隔三年有餘，顯
    與本案並無直接關聯，況其所載真正意義不明，自不能採為不利被告之證據而為
    被告有罪之認定。又扣案之帳冊、提貨單、存摺、對帳單、利損表、支票存根等
    物，乃泰保砂石場經營砂石業務使用之物，亦不能資為斷罪之依據。此外查無積
    極明確之證據足認被告庚○○有公訴人所指之犯行，要屬不能證明被告犯罪。原
    審未予詳查，遽為科刑之判決，尚有違誤。被告庚○○上訴執此指摘原判決不當
    ，為有理由，應將原判決撤銷，改諭知被告庚○○無罪之判決。
九、原審認被告沈富源共犯本件違反水土保持法及山坡地利用保育條例等罪，無非係
    以被告曾取得乙○○提供泰保砂石公司使用之其妻蔡麗美設於花壇鄉農會甲存帳
    戶所簽發之七十萬八簽元之支票，因認該支票係乙○○用以支付其承租土地採取
    土石之代價為論據。惟查被告丁○○所收受之七十萬八千元支票，係其另於八十
    六年七月六日與甲○○就坐落花壇鄉○○○段灣子口小段九四之一二八號旱地訂
    立土地整平契約，供甲○○依法申請採取土石負責整平土地而獲取之定金，此非
    但迭據被告丁○○及甲○○所供明，且由該契約書第四條約定「契約金：乙方（
    即甲○○）以支票一張肆拾貳萬陸仟柒佰元；一張柒拾萬捌仟元與甲乙（按甲方
    之誤，即丁○○）收受為定金。」即可明瞭，有該契約書在卷足憑。復依上開契
    約第二條約定「整平期限自立約日起至民國八十八年十二月三十一日止為限，惟
    至民國八十七年十二月三十一日申請採取土石未蒙核准時，本件契約當即解除，
    甲乙（按甲方之誤，即指被告）應以收定金原金無息退還而解約」，第八條「乙
    方申請採取土石手續需用甲方文件時，甲方即無條件供便辦理，主管機關核准後
    使（始之誤）得動工」等約定，被告丁○○與甲○○係就另筆同地段九四之一二
    八號土地訂立租賃契約，甲○○才交付二張支票予丁○○，系爭之七十萬八千元
    支票乃其中之一張，雙方言明於一定期限內申請核准始能動工，若未能申請核准
  ，則被告丁○○需將收受之定金即二張支票合計之金額合計一百十三萬四千七百
    元無息退還甲○○至為昭然。此有同上開契約書、前開二紙定金支票明細表（偵
    二卷第二二三頁）附卷足憑。嗣因甲○○已逾約定期限始終未能申請取得主管機
    關之核准，因而從未動工採取土石，雙方乃解除上開契約，被告丁○○為履行依
    約無息退還前開合計一百十三萬四千七百元之全部定金，復據丁○○供稱前開之
    一張四十二萬六千七百元支票，係借予其姊沈玉華支付會款之用（見本院卷一第
    二八四頁定金支票明細表），故返還定金時乃交付其姊夫王天時為發票人，面額
    分別為五十萬元、發票日八十九年一月五日、第0000000號；面額六十三
    萬四千七百元、發票日八十九年一月十二日、第0000000號之支票各一張
    供甲○○兌現領訖，亦有上開定金支票明細表及退還定金之支票影本各二張在卷
    可稽（本院卷一第二八三至二八五頁）。參以甲○○確曾有於八十六年五月二十
    六日出面另與案外人林朝印、林森山分別就花壇鄉○○○段灣子口小段第九四之
    一二六、九四之七（尚未開發）之山坡地簽立土地整平契約（見偵一卷第三六六
    頁及第三七二、三七三頁），及於八十六年七月七日另與案外人梁徽彬、梁煇崇
    、梁材洋、梁吳巷、黃淑卿等人就花壇鄉○○○段灣子口小段第九四之二四等八
    筆（尚未開發）山坡地簽立土地整平契約（見偵二卷第一０五、一０六頁），以
    供申請開採砂石之事實，益證甲○○、沈富源上開所供為真實可採。足見前開七
    十萬八千元支票，確係甲○○為採取土石並整平土地而向被告丁○○承租上開第
    九四之一二八號土地，連同另一張四十二萬六千七百元支票合計一百十三萬四千
    七百元，所交付予丁○○充作承租該地之定金者，乃信而有徵，並非公訴人所指
    乙○○因租用系爭土地所支付，故其顯與本案乙○○承租之六筆土地完全無關。
    衡情甲○○既因租用土地而交付支票作為定金，乃屬情理之常，被告沈富源收受
    該支票當無深入探究該發票人蔡麗美之帳戶實際上供何人使用；發票人與甲○○
    或泰保公司為何種關係之理，尚難僅憑該二張定金支票之發票人為乙○○之妻蔡
    麗美，及該帳戶係供泰保砂石公司使用，遽認被告沈富原有與乙○○等人共犯本
    件之罪。
十、復查被告沈富源購買涉案之六筆土地後，確有種植馬拉芭栗（俗稱美國花生）植
    物後，並向花壇鄉公所申請核發自耕能力證明等情，亦據證人陳木村及前花壇鄉
    農業課技士黃大方供證屬實。依證人陳木村於警訊時供稱「：：我曾於八十六年
    四、五月份上去（現場）三次，前後共種植約一千株馬拉芭栗述，當時我前後三
    次上山去看時，該六筆土地之地形地貌都一樣」（偵一卷第一四四頁）。證人黃
    大方在原審證稱「（自耕能力證明）係當事人申請後先查書面資料再勘查，後自
    耕能力審查小組開會沒核發」，「（何時辦理？）八十五年九月三日」，「（這
    個函件後有繼續辦理自耕能力？）有」，「（本件有無再申請？）記得駁回二、
    三次。最後一次好像八十六年或八十七年。」等語（原審卷二第二四九頁反面）
    。足見被告沈富源購買系爭土地確有種植農作物之打算，嗣其無法取得自耕能力
    證明後，乙○○自稱要租地種植果樹而予沈富源訂立租賃契約，因與被告沈富源
    起先購地種植樹木之本意符合，且契約內容亦明定作為種植果樹之用，不得供其
    他非法用途，從而沈富源與之訂立契約當不疑有他，尚乏證據足以證明被告沈富
    源出租系爭土地與乙○○，係明知其欲供做非法開採砂石之用。另按水土保持法
    第四條規定：「公、私有土地之經營或使用，依本法應實施水土保持處理與維護
    者，該土地之經營人、使用人或所有人，為本法所稱之水土保持義務人。」，可
    見其必無經營人或使用人者，方課所有人以水土保持義務人之責任，否則若所有
    人將土地出租後，承租人做非法使用而為所有人所不知或無從阻止，遽然科處所
    有人以違反水土保持人之刑責，豈為法理之平？被告沈富源既將涉案土地出租予
    乙○○種植果樹之用，依上述法條規定，乙○○即為該土地之使用人，則該土地
    之水土保持義務人為乙○○而非沈富源，至為顯然。乙○○租地後擅作非法使用
    ，若科被告沈富源違反水土保持法罪責，殊與該法係處罰水土保持義務人之犯罪
    構成要件有違。又本案扣押之物品係泰保砂石公司經營砂石業務使用之物，並不
    能採為論罪之證據。此外查無其他明確證據足以證明沈富源參與本件犯罪，要屬
    不能證明被告犯罪。原審未詳為勾稽，遽予論處被告罪刑，自有為當。被告沈富
    源上訴意旨以此指摘原判決不當，為有理由。應將原判決撤銷，改判被告沈富源
    無罪，以昭平允。
、據上論斷，應依刑事訴訟法第三百六十九條第一項前段、第三百六十四條、第二
    百九十九條第一項前段、第三百零一條第一項，水土保持法第三十三條第三項前
    段，修正前山坡地保育利用條例第三十五條第三項，刑法第十一條前段、第二條
    第一項但書、第二十八條、第三十一條第一項、第五十五條，罰金罰鍰提高標準
    條例第一條前段，判決如主文
本案經檢察官戊○○到庭執行職務。
中      華      民      國    九十一    年     十二     月      五      日
                                   臺灣高等法院臺中分院刑事第六庭
                                         審判長法　官　李  文  雄
                                               法　官  邱  顯  祥
                                               法  官　陳　嘉　雄
右正本證明與原本無異。
故買贓物部分不得上訴；其餘得上訴。
如不服本判決應於收受送達後十日內向本院提出上訴書狀，其未敘述上訴之理由者並
得於提起上訴後十日內向本院補提理由書（均須按他造當事人之人數附繕本）。
                                               書記官　江　玉　萍
中      華      民      國　  九十一     年     十二      月     六     日
                                                              　　　　　Ｋ
